---
title: "Projekt 1 Markdown"
author: "Monika Etrych"
date: "8.01.2022"
output: html_document
---
#### Projekt stowrzony w ramach zajęć: Wstęp do Analizy Danych.

# Analiza Danych
## pytanie 1
Jaki jest rozkład wykszatałcenia w miejscowościach (we wsiach)?

```{r}
library(dplyr)

setwd("C:\\Users\\monik\\Desktop\\Wstęp")
budzet = read.csv(file="budzety2005.csv")

wyksztalcenie=budzet  %>%
  filter(townsize=="villages")%>%
  count(educ, sort=TRUE) %>%
  rename(number=n) %>%
  mutate(percent=round(number/sum(budzet$townsize=="villages")*100, 2)) %>%
  rename(education=educ)
  
wyksztalcenie$education[wyksztalcenie$education == "n/a"] <- "no data"
wyksztalcenie

```

1/3 osób mieszkających na wsi ma wykształcenie podstawowe. Połowa osób to osoby z wykształceniem podstawowym lub zawodowym.

## pytanie 2
Ile średnio mieszkańców mieszka w mieście(powyżej 100tys), a ile na wsi?

```{r}
mieszkancyWies=budzet %>%
              group_by (hhno) %>%
              filter(townsize=="villages") %>%
              summarize(liczbaMieszkancow = max(persno))
```

```{r, echo=FALSE}
print("Średnia liczba osób mieszkających na wsi")
```

```{r}
round(mean(mieszkancyWies$liczbaMieszkancow, na.rm=T))

mieszkancyMiasto=budzet %>%
              group_by (hhno) %>%
              filter(townsize=="100,000 - 199,999" ||townsize== "200,000 - 499,999" || townsize=="500,000 and over") %>%
              summarize(liczbaMieszkancow = max(persno))
mieszkancyMiasto
```

```{r, echo=FALSE}
print("Średnia liczba osób mieszkających w miastach powyżej 100 tys.")
```

```{r}
round(mean(mieszkancyMiasto$liczbaMieszkancow, na.rm=T))
```


## pytanie 3
W jakim miesiącu średnio są najwyższe wydatki?
O ile średnio wzrastają wydatki w grudniu (ile wydajemy na święta Bożego Narodzenia)?

```{r}
miesiac = budzet %>%
  group_by(month_hh) %>%
  summarize(mean(totexpGUS))
miesiac
```


```{r, echo=FALSE}
print("Średnie wydatki w miesiącu")
```
```{r}
rok=mean(miesiac$`mean(totexpGUS)`)
rok
```
```{r, echo=FALSE}
print("Najwyższe wydatki są w grudniu, a potem we wrześniu i październiku (prawdopodobnie przez wydatki szkolne)")
```
```{r}
grudzien = budzet %>%
  filter(month_hh==12)%>%
  select(totexpGUS)
```
```{r, echo=FALSE}
print("Średnia wydatków w grudniu")
```
```{r}
gr=round(mean(grudzien$totexpGUS))
gr
```
```{r, echo=FALSE}
print("Średnie wydatki w grudniu są wyższe od średnich wydatków w roku o: ")
```
```{r}
round(gr-rok)
```

## pytanie 4
Jaki jest najczęstrzy wiek osoby posiadającej własne mieszkanie?

```{r}
wiek2=budzet %>%
  filter(owntype=="owned outright" || owntype == "owned with mortgage",
       reltohof=="Head") %>%
  count(age) %>%
  rename(liczba=n) %>%
  arrange(age)


wiek2[which.max(wiek2$liczba), ]
```

## pytanie 4.5
W jakim wieku są właściele nieruchomości?

```{r}
wiek = budzet %>%
  filter(owntype=="owned outright" || owntype == "owned with mortgage",
  reltohof=="Head") %>%
  select(age)

quantile(wiek$age, probs=c(0.25, 0.5, 0.75))

```
Najczęstrzy wiek osoby posiadającej własne mieszkanie to 57 lat. Osoby posiadające mieszkanie są w różnym wieku, nie dominują osoby starsze.


# 5 ciekawych zadań
###

### Zadanie 1
Na jednym wykresie liniowym narysować, jak w rozważanych latach zmieniała się oczekiwana długość życia w trzech wybranych przez Ciebie krajach.

```{r,message=FALSE, results='hide'}
library(gapminder)
library(tidyr)
library(dplyr)

polska=gapminder %>%
  filter(country=="Poland") %>%
  select(lifeExp, year)
polska

dania=gapminder %>%
  filter(country=="Denmark") %>%
  select(lifeExp, year)
dania

vietnam = gapminder %>%
  filter(country=="Vietnam") %>%
  select(lifeExp, year)
vietnam

plot(polska$year, polska$lifeExp, col="red", pch = 19, xlab="rok", ylab="średnia długość życia")
points(dania$year, dania$lifeExp, col="pink3", pch = 19)
points(vietnam$year, vietnam$lifeExp, col="green2", pch = 19)

legend(x="bottomright", legend=c("Polska", "Dania", "Wietnam"), col=c("red2", "pink", "green2"), lty=1)

```

Oczekiwana wartość życia we wszystkich krajach w ostatnich latach wzrosła - ludzie średnio żyjąc dłużej.


### Zadanie 2
Wyfiltrować dane z roku 1987 dla krajów europejskich. Dodać zmienną system, która będzie przyjmowała trzy wartości:
RWPG dla krajów RWPG, 
UE dla krajów Unii Europejskiej 
oraz inne dla pozostałych krajów. 
Następnie wyznaczyć podstawowe statystyki opisowe (średnia, mediana, odchylenie standardowe, Q1 i Q3). 
Czy można wyciągnąć z w/w statystyk jakieś ciekawe wnioski?

```{r}
library(gapminder)
library(tidyr)
library(dplyr)

rwpg=c("Bulgaria", "Cuba",  "Czechoslovakia", "East Germany", "Hungary", "Mongolia", "Poland", "Romania", "Soviet Union", "Vietnam")
ue=c("Austria", "Belgium", "Bulgaria", "Croatia", "Cyprus", "Czech Republic", "Denmark", "Estonia", "Finland", "France", "Germany", "Greece", "Hungary", "Ireland", "Italy", "Latvia", "Lithuania", "Luxembourg", "Malta", "Netherlands", "Poland", "Portugal", "Romania", "Slovakia", "Slovenia", "Spain", "Sweden")

kraje=gapminder %>%
  filter(year=="1987",
         continent=="Europe") %>%
  mutate(system=ifelse(country %in% rwpg, "rwpg", 
                       ifelse(country %in% ue, "ue", 
                              "inne")))

RWPG = kraje %>%
  filter(system=="rwpg") %>%
  select(-year, -country, -system)
RWPG

UE = kraje %>%
  filter(system=="ue") %>%
  select(-year, -country, -system)

UE

inne = kraje %>%
  filter(system=="inne")%>%
  select(-year, -country, -system)
inne

summary(RWPG)
summary(UE)
summary(inne)

```

### Zadanie 3
Wśród krajów o PKB niższym od 5000$ (rozważyć dane za rok 1977), wyznaczyć po trzy kraje z Afryki, Europy i Azji, 
w których spodziewana długość życia jest największa.

```{r}

library(gapminder)
library(tidyr)
library(dplyr)

gapminder %>%
  filter(gdpPercap<5000,
         year==1977,
         continent=="Asia"  | continent=="Europe" | continent=="Africa") %>%
         group_by(continent) %>%
         top_n(3, lifeExp) %>%
         arrange(continent, desc(lifeExp)) %>%
         select(-year, -pop, -gdpPercap)
```

Krajem w którym najdłużej żyje się w Afryce jest Reunion, w Europie: Bośnia i Hercegowina, a w Acji: Korea Północna

### Zadanie 4
Stworzyć funkcję, która na podstawie długości boków trójkąta odpowiada na pytanie o to, czy trójkąt jest ostrokątny, prostokątny lub rozwartokątny.

```{r}

trojkat <- function(a, b, c)
{
  #ustawienie najdluzszego boku
  boki=c(a, b, c)
  c=max(boki)
  
  if(a!=b & b!=c & a!=c | a==b | a==c | b==c)
  {
    c=max(boki)
    boki = boki[! boki %in% c(c)] #usuwa max bok z listy boków
  }
  
  a=boki[1] 
  b=boki[2]
  
  #wyznacznie kata
  cosinus=(c^2-a^2-b^2)/(-2*a*b)
  alfa= 180 * acos(cosinus) / pi #zamiana na stopnie
  alfa
  if(alfa<90)
  {
    print("trójkąt ostrokątny")
  }  
  else if(alfa==90)
  {
    print("trójkąt prostokątny")
  }
  else
  {
    print("trójkąt rozwartokątny")
  }
}
trojkat(15,10,11)
trojkat(3,4,5)
trojkat(5,5,7)

```


### Zadanie 5
Stworzyć funkcję, która na podstawie długości boków trójkąta, wyznacza jego pole. 
Zadbaj o to, by funkcja wyświetliła komunikat, jeśli podane długości boków nie tworzą trójkąta.

```{r warning=FALSE}
trojkat2 = function(a,b,c)
{
  #ustawienie najdluzszego boku
  boki=c(a, b, c)
  if(a!=b & b!=c & a!=c | a==b & a<c | a==c & a<b | b==c & b<a) #kazda inna| dwa małe takie same i jeden większy
  {
    c=max(boki)
    boki = boki[! boki %in% c(c)] #usuwa najdłuższy bok z listy boków
  }
  else if (a==b & a>c | a==c & a>b | b==c & b>a) #dwa takie same duże boki i jeden krótszy
  {
    print("Podane boki nie tworzą trójkąta.")
    return()
  }
  a=boki[1]
  b=boki[2]
  
  if(a+b <= c)
  {
    print("Podane boki nie tworzą trójkąta.")
    return()
  }
  else
  {
    p=(a+b+c)/2
    pole=sqrt(p*(p-a)*(p-b)*(p-c))
    pole
  }
}
trojkat2(5,4,3)
trojkat2(4,4,4)
trojkat2(1,2,3)
trojkat2(5,5,3)
```
